臺灣高等法院臺中分院民事判決　　　　　 96年度上字第311號
上　訴　人　丁○○
訴訟代理人　熊賢祺律師
複　代理人　戊○○
被　上訴人　利源營造股份有限公司
法定代理人　乙○○
訴訟代理人　甲○○
被　上訴人　丙○○
上列當事人間請求返還款項等事件，上訴人對於中華民國96年9
月27日臺灣臺中地方法院96年訴字第1662號第一審判決提起上訴
，本院於96年12月25日言詞辯論終結，判決如下：
    主  文
上訴駁回。
第二審訴訟費用由上訴人負擔。
    事實及理由
壹、程序方面
一、按訴狀送達後，原告不得將原訴變更或追加他訴。但被告同
    意或請求之基礎事實同一者，不在此限；被告於訴之變更或
    追加無異議，而為本案之言詞辯論者，視為同意變更或追加
    。民事訴訟法第255條第1項第1款、第2款及第2項情形分別
    定有明文。次按在第二審為訴之變更或追加，非經他造同意
    ，不得為之。但第255條第1項第2款請求之基礎事實同一者
    ，不在此限。民事訴訟法第446條第1項亦定有明文。查本件
    上訴人於原審起訴之初，係本於消費借貸、侵權行為及公司
    法第23條之規定，對甲○○、三富營造股份有限公司、利源
    營造股份有限公司（以下簡稱利源公司）提起訴訟，另對於
    共同被告丙○○則依保證為請求權之基礎，而為同一請求，
    嗣分別於民國（下同）96年8月13日及9月10日撤回對於甲○
    ○及三富營造股份有限公司之起訴，故原審被告僅餘利源公
    司及丙○○二人，並聲明請求：被上訴人利源公司或丙○○
    應給付上訴人新台幣（下同）500萬元，及自起訴狀繕本送
    達之翌日起至清償日止，按年利率百分之5計算之利息；前
    項給付，如有一人為給付，其他被告於該給付範圍內免除給
    付責任（見原審卷第5-8頁）。其後於96年9月10日原審言詞
    辯論期日，變更其訴之聲明為：被上訴人利源公司應給付上
    訴人500萬元，及自起訴狀繕本送達翌日起至清償日止，按
    年利率5%計算之利息。如被上訴人利源公司之財產強制執行
    無效時，則由被上訴人丙○○給付之。核其前、後之變更，
    均係本於同一之基礎事實，被上訴人於原審就該變更無反對
    之意思表示（見原審卷第125頁），於本院並已表示同意（
    本院卷第54頁）依據上開規定，其變更應予准許。
二、又上訴人於於案件提起上訴後，對於被上訴人利源公司雖一
    度具狀追加民法第113條無效法律行為之回復原狀或損害賠
    償請求權及民法第179條不當得利返還請求權暨民法第184條
    之侵權行為損害賠償請求權而為同一請求（見本院卷第45頁
    、第65頁），惟已於本院96年12月20日準備期日當庭撤回上
    開追加之訴，並陳明：對被上訴人利源公司是根據消費借貸
    ，對於被上訴人丙○○則基於保證之法律關係請求，其他法
    律關係不主張（參本院卷第54頁）；是本院審理之訴訟標的
    自以消費借貸（利源公司部分）及保證（丙○○部分）之法
    律關係為限，併予敘明。
貳、實體方面
一、上訴人方面：
(一)、本件上訴人於原審起訴主張：訴外人信德工程股份有限公司
    （以下簡稱信德公司）與被上訴人利源公司共同承攬台灣高
    速鐵路C220標隧道工程，雙方於90年3月10日訂立協議書（
    下稱系爭協議書，即原證二，見原審卷第13-17頁），並於
    系爭協議書第2條約定，乙方（即被上訴人利源公司）因資
    金週轉因素，經甲方（即訴外人信德公司）之協調取得資方
    （即上訴人等共同出資金者）代表即被上訴人丙○○之承諾
    特提供1億6500萬元之額度，供乙方（即被上訴人利源公司
    ）為本工程施工時之運轉使用。被上訴人利源公司允諾於90
    年5月6日起分12期（每月1期，金額如原證二所附票據明細
    表，見原審卷第18頁）攤還丙方（即上訴人等共同出資者代
    表即被上訴人丙○○）。因本件被上訴人利源公司為週轉施
    工資金而向上訴人借款500萬元，上訴人經被上訴人利源公
    司指示，交付500萬元予資方代表即被上訴人丙○○收受，
    再經其交付予被上訴人利源公司後，被上訴人利源公司為擔
    保還款，開立票面金額均為1,375萬元、未載發票日、到期
    日分別為91年3月6日及同年4月6日之本票2紙（即原證三，
    見原審卷第22頁，下稱系爭本票）交付上訴人，並經被上訴
    人丙○○保證履行該債務。詎料，被上訴人利源公司屆期竟
    未依約如數給付，迄今上訴人僅受償55萬560元，其餘款項
    則未清償，履經上訴人催討，均未獲置理，爰依消費借貸及
    保證之法律關係，提起本件訴訟，聲明求為：被上訴人利源
    公司應給付上訴人500萬元，及自起訴狀繕本送達翌日起至
    清償日止，按年利率5%計算之利息。如被上訴人利源公司之
    財產強制執行無效時，則由被上訴人丙○○給付之；並陳明
    願供擔保以宣告假執行之判決。
(二)、上訴人於本院之補充陳述：
  1.對於被上訴人利源公司之請求部分：
  (1)上訴人與被上訴人利源公司間存有消費借貸之關係，上訴人
    自得基於消費借貸返還請求權向其請求返還。
  觀諸原審卷附系爭協議書並參以被上訴人丙○○所簽發之保
    證字語等情，可知具有金錢之交付，應無疑義。
  本件被上訴人丙○○所出具之保證書既載明「右列本票貳張
    確為利源營造股份有限公司代表人甲○○先生應支付與丁○
    ○小姐... 如今債權人丁○○小姐領回... 」，可知當事人
    真意應係基於某種債權債務關係而非投資，否則無須以債權
    人之身分加以說明。再者，系爭協議書中第2條當中「...經
    甲方之協調取得資方代表丙○○之承諾（以下簡稱丙方）特
    提供新台幣壹億陸仟伍佰萬元整之額度... 」，應可知為了
    能夠籌措大量資金之必要，並省卻簽約上之不便利，而統籌
    由被上訴人丙○○代表簽約，然資金確實係由被上訴人利源
    公司向各個債權人借貸；且該協議書載有利潤給付方式係按
    月給付，其情形顯與經營事業或投資之獲取紅利，係取決於
    經營盈虧之比例為計不同。況系爭保證本票雖因僅記載到期
    日未記載發票日而僅有「借據」的性質，然其給付方式既為
    按月給付，自屬消費借貸。綜前，斟酌相關之證據而由一般
    社會經驗、理性客觀加以認知及當事人所欲產生之相關法律
    消果加以考量，應認為上訴人與被上訴人利源公司相互間就
    借貸之意思表示達成一致。
  (2)被上訴人利源公司違反消費借貸契約之債務不履行損害賠償
    責任。
  按訴外人朱元首於台中地檢署95年偵字第17435號詐欺案件
    偵查卷第10頁稱：「童女與好幾名友人一起出資約1800萬，
    交由丙○○管理交給利源營造公司總經理甲○○投資台灣高
    鐵C220標隧道工程，金錢沒有在我這裡，所以我沒有詐騙丁
    ○○」。偵查卷第53、54頁「以下訊問丙○○，問：丁○○
    與甲○○及朱元首洽談時，你有無在場？答：有。我是幫丁
    ○○等人與對方談。問：有無談到保證獲利此事？答；甲○
    ○說沒有問題，他會支付。問：有無經手八百五十萬元支票
    ？答：有。問：為何無法給付丁○○金額？答：實際承包工
    程承作的人是甲○○，該工程已承作完畢，工程款也應撥下
    來，但甲○○認為本件工程沒有賺錢，所以甲○○付不出來
    ，他之前曾提過等工程過了百分之五十在開始給付，但實際
    上只有給付二次。」。95年11月21日訊問筆錄「問（指朱元
    首）：有無向告訴人保證獲利情況？朱答：我們當初向告訴
    人所講的是以該工程總結算金額約15億下去算的，我們有講
    到如果是以這樣的金額下去算，預估會有2億元左右的獲利
    ，但事後實施施作後才發現大豐公司所給付的工程款是實作
    實算，且有幾個工程是交給另外一個公司作，最後只給付約
    13億的款項給利源公司，當時是很樂觀的認為有2億元的獲
    利才跟告訴人這樣說，我沒想到後面有變數。」。96年3月
    13日訊問筆錄「問（指丙○○）：本件投資由來為何？當初
    是丁○○等人獲悉高鐵C220標隧道工程，因工程金額龐大，
    所以他們就與朱元首一起想取得該工程的承包權以便從中獲
    利，他們與朱元首曾經去找該工程的大包陳江明談論，後來
    丁○○等經由朱元首的介紹認識甲○○，因為甲○○自己有
    營造廠也曾在中華工程任職，所以丁○○及朱元首等就找甲
    ○○一併談論此承包事宜，談論時有談到相關利潤，不過他
    們一直沒有辦法協調出一個結論，所以他們就找曾在工程界
    待過的我出來修改他們的協議書，丁○○他們也有請我協助
    他們了解相關的內容，因為我比較了解工程的內容，相關的
    出資及利潤分配如我之前所製作的表。問：提示94他3252第
    100頁表，是否為你上述說的表？答：是。」各等語，由上
    述相關偵查卷資料中當事人之陳述可以得知，被上訴人利源
    公司實際負責人甲○○曾經向上訴人等保證支付獲利，上訴
    人信以為真，於是將500萬元連同其他人所出資之350萬交與
    丙○○管理轉交給利源公司，並且依卷附協議書附表約定分
    配利潤，但實際上卻僅有給付過兩次，之後全未給付當時所
    承諾之利潤之情況，且工程既已承作完畢，被上訴人即應依
    協議書約定給付當時約定之本息，又上訴人雖於偵查中曾言
    及投資一事，然其主要是認為「投入資金」，而可收取如甲
    ○○所言保證獲利之本息，本件被上訴人既以協議書所製作
    之附表為保證獲利的給付約定，向上訴人吸收資金，而約定
    按月償還與本金顯不相當之還款金額，即同時具有消費借貸
    的性質。
  是被上訴人利源公司因資金週轉需要，向外尋求金援，而上
    訴人未直接與被上訴人利源公司形式負責人乙○○接觸，而
    是透過被上訴人丙○○的介紹與利源公司實質負責人即訴外
    人甲○○接觸，而甲○○曾經向上訴人等保證支付獲利，上
    訴人信以為真，於是將500萬元連同其他人所出資之350萬交
    與資方代表即被上訴人丙○○管理（即發票日90年3月31日
    、面額850萬元之支票，見原審卷第106頁），由其與被上訴
    人利源公司簽立協議書、承諾書且轉交上開款項給利源公司
    ，並依系爭協議書附表（見原審卷第18頁）約定分配利潤。
    依卷附協議書票據明表之約定，最後一期還款（本金加利息
    ）期限為91年4月6日，被上訴人未依約給付，自應負債務不
    履行之損害賠償責任。
  2.對於被上訴人丙○○之請求部分：上訴人得依民法第739條
    、第740條之規定請求被上訴人丙○○負保證之責。
    查被上訴人丙○○既立書保證曰：「本票貳張確為利源營造
    股份有限公司代表人甲○○先生應支付予丁○○小姐（共新
    台幣貳千柒佰伍拾萬元整）之保證本票，至今甲○○先生尚
    未支付。如今債權人丁○○小姐領回，如日後本票上有任何
    問題，本人願出面作證，並負一切法律上責任」（見原審卷
    第22頁），可知被上訴人丙○○願意在被上訴人利源公司債
    務不履行時由其代負履行責任，則被上訴人丙○○與上訴人
    間所成立之法律行為即屬民法上之保證契約，依民法第739
    條、740條之規定，上訴人自得請求被上訴人丙○○負保證
    之責。
二、被上訴人方面：
(一)、被上訴人利源公司以，伊於上述時間與訴外人信德公司簽定
    系爭協議書乙事，並不爭執。然伊與上訴人間並無任何商業
    及借貸往來或有訂定任何契約之行為，況上訴人並非系爭協
    議書之當事人，且被上訴人利源公司亦未指示上訴人交付50
    0萬元予被上訴人丙○○。而被上訴人利源公司開立如原證
    二系爭協議書所附之票據（含系爭本票）交被上訴人丙○○
    保管，乃為支付訴外人信德公司取得台灣高速鐵路C220標隧
    道工程權利，發包予被上訴人利源公司之工程價差，並非用
    以擔保借款。從而，上訴人依消費借貸之法律關係對被上訴
    人利源公司為本件之請求，即屬無據，為無理由等語，資為
    抗辯。另被上訴人丙○○則以，伊並未收受原告所稱之500
    萬元，且伊僅係本票之保管人，其雖在系爭本票旁表示日後
    有任何問題，本人願出面作證，並願負法律責任，惟該文字
    僅係證明系爭本票確為被上訴人利源公司所開立，而非對系
    爭本票為背書保證，且上訴人取走系爭本票時亦稱往後自行
    處理與伊無任何關係，並立有切結書（即被證二、見原審卷
    第89頁）為憑。是上訴人依保證之法律關係對之請求為無理
    由等語，資為抗辯，並均聲明：上訴人之訴及假執行之聲請
    均駁回。
(二)、被上訴人利源公司於本院之補充抗辯：否認與上訴人有借貸
    關係，並稱：上訴人他們團隊向日本公司承攬工程，伊只是
    下包商；系爭協議書上的額度只是工程差價，也不是跟上訴
    人簽約的，伊是跟訴外人信德公司簽約的。上訴人提出之原
    證三本票是用來擔保工程差價每月的付款，所謂差價是因為
    上手承攬的價格，如果100萬，伊以80萬元承攬，這中間20
    萬差價在伊取得工程款後就付給上手，這二張本票只是作擔
    保之用；後來因為伊沒有收到日本公司支付的工程款，所以
    伊沒有按照係爭協議書支付票款。信德公司也沒有按照系爭
    協議書所載價格給我承攬等語。
(三)、被上訴人丙○○於本院之補充抗辯：這本票是作為支付工程
    差價沒錯，後來也是因為確實不如協議書所協調價格給利源
    公司，所以利源公司就拒付，因為利源公司也借了很多錢；
    上訴人先生從事土木包工業，上訴人與他一起工作，不可能
    不知道法律、也不可能不知道投資與借貸的區別；當時協議
    書十幾張本票是在伊的保管中，當時上訴人找了十幾個人來
    ，伊才被迫兩張本票，並寫上伊願意負責證明此票是利源公
    司所開的切結書等語。
三、原審經審酌兩造提出之攻擊防禦方法後，認上訴人就其所主
    張被上訴人利源公司於向伊借款500萬元之事實，無從證明
    ，故其對被上訴人利源公司所為之請求，於法尚屬無據，為
    無理由；又主債務既不存在，當無保證債務，則上訴人本於
    保證之法律關係，對被上訴人丙○○所為之應負保證人責任
    之主張，亦屬無據，據此駁回上訴人於原審之請求及假執行
    之聲請。上訴人對原判決結果不服，提起上訴，並聲明求為
    ：(一)原判決廢棄。(二)被上訴人利源營造股份有限公司應給付
    上訴人500萬元，及自起訴狀繕本送達之翌日起至清償日止
    ，按年利率百分之5計算之利息。如被上訴人利源營造股份
    有限公司之財產強制執行無效時，則由被上訴人丙○○給付
    之。(三)第一、二審訴訟費用由被上訴人負擔。(四)上訴人願供
    擔保，請准宣告假執行。被上訴人則答辯聲明：(一)上訴駁回
    。(二)訴訟費用由上訴人負擔。
四、兩造不爭執之事實如下（見本院卷第55頁正面）：
(一)、被上訴人利源公司與訴外人信德工程股份有限公司為共同承
    攬台灣高速鐵路C220標隧道工程，雙方於90年3月10日訂立
    協議書，並於系爭協議書第2條約定，乙方（即利源公司）
    因資金週轉因素，經甲方（即訴外人信德公司）之協調取得
    資方）代表即被上訴人丙○○之承諾特提供1億6500萬元之
    額度，供乙方（即被上訴人利源公司）為本工程施工時之運
    轉使用。
(二)、被上訴人利源公司允諾於90年5月6日起分12期（每月1期）
    攤還丙方（即被上訴人丙○○）。
五、兩造協議及簡化之爭點（見本院卷第55頁正面）：
(一)、上訴人與利源公司間是否有500萬元借貸關係存在？
(二)、被上訴人丙○○是否為上開借款債務之保證人？
六、本院得心證理由如下：
(一)、按當事人主張有利於己之事實者，就其事實有舉證之責任。
    民事訴訟法第277條前段定有明文。又稱消費借貸者，謂當
    事人一方移轉金錢或其他代替物之所有權於他方，而約定他
    方以種類、品質、數量相同之物返還之契約。當事人之一方
    對他方負金錢或其他代替物之給付義務而約定以之作為消費
    借貸之標的者，亦成立消費借貸，民法第474條定有明文。
    是消費借貸係屬要物契約，即於當事人合意外，更須交付金
    錢或其他代替物，以移轉其所有權於他方，始能成立。上訴
    人主張：其與被上訴人利源公司就系爭500萬元具有消費借
    貸關係，被上訴人丙○○則為上開借款之保證人一節，業為
    被上訴人利源公司所否認，被上訴人丙○○亦否認有經手或
    收受上開500萬元之款項，並與被上訴人利源公司一致抗辯
    當初被上訴人丙○○係與信德公司代表朱元首共同商議集資
    3千萬元權利金，藉以取得承包本案，而其中1200萬元係由
    朱元首出資，餘1800萬元則由丙○○代表集資，但後來因朱
    元首出資部份無法兌現，故由利源公司之甲○○設法協助幫
    忙墊付1200萬元，而分享本案工程差價利潤，是協議書上之
    額度是工程差價，上訴人所交付之500萬元，並非借貸，亦
    不生保證債務等語，是上訴人前開主張借貸及保證之事實，
    既為被上訴人所否認，上訴人自應就其所主張與利源公司間
    具有消費借貸關係及被上訴人丙○○為系爭借款債務之保證
    人一事負舉證之責。
(二)、經查，上訴人雖主張被上訴人利源公司係透過丙○○向其吸
    金500萬元並保證每月連本帶利攤還，並簽發以該公司為發
    票人，經被上訴人丙○○背書保證，到期日為91年3月6日、
    91年4月6日之本票，但無發票日之本票影本二紙為憑，並以
    丙○○係金主代表，訴外人信德公司與利源公司於90年3月1
    0日所簽立之協議書載有之給付方式係按月給付，此與經營
    事業之獲取紅利，係取決於經營盈虧之比例計算不同，故上
    開本票雖屬無效但仍具借據性質並以上開爭協議書所附票據
    明細表（系爭本票為其中編號11及12），資為其與被上訴人
    利源公司具有500萬萬元借款關係之證明。然查系爭協議書
    第2條固約定：「乙方（即被上訴利源公司）因資金週轉因
    素，經甲方（即信德公司）之協調取得資方代表丙○○之承
    諾（以下簡稱丙方）特提供1億6500元之額度，供乙方為本
    工程施工時之運轉使用，乙方允諾分期無息攤還丙方」（參
    原審卷第13頁），但該協議書之簽約人乃信德公司、被上訴
    人利源公司及丙○○，上訴人並非系爭協議書之當事人，細
    繹該協議書之內容既無任何關於借貸之約定，亦無上訴人借
    貸若干款項予被上訴人利源公司之記載，而丙方即被上訴人
    丙○○雖為資方之代表，但金主之所以願意出資，可能係合
    資、合夥或贈與等等，其原因多方，非獨限於借貸一途，上
    訴人及被上訴人利源公司倘若真有借貸之合意，又何以未要
    求被上訴人利源公司出具借據或於協議書中載明？況上訴人
    訴訟代理人於本院又自承：上訴人從未與利源公司接觸，而
    是推派丙○○作代表，亦未約定利息及擔保品，只是事後覺
    得不太放心，又不知道是誰借錢，才找丙○○開立系爭票據
    等情無訛（見本院卷第39頁），則上訴人於交錢之初既不知
    是誰借貸，又如何與被上訴人利源公司形成所謂借貸之意思
    表示合致？且其既稱未約定利息，系爭協議書所附之票據其
    中編號11及12又何以如上訴人所主張係連本帶利之按月攤還
    本息？是單由協議書之文義內容，已無從據以證明兩造間有
    何借貸之合意存在。
(三)、次按，支票係文義證券（票據法第5條參照）及無因證券，
    證券上權利義務悉依證券上所載文義決定其效力，從而支票
    上權利，依支票文義而發生，與其基礎之原因各自獨立（即
    票據行為獨立性）。支票上權利之行使不以其原因關係存在
    為前提，故其原因關係不存在或無效時，執票人仍得依支票
    文義行使其權利，最高法院49年上字第334號判例要旨著有
    明文。上訴人固又以系爭面額各1375萬元之本票二紙為借據
    之證明。惟如前所述，票據因具內在無因性，故無從由系爭
    本票得知收受其原因關係為何，自亦無從因之以系爭本票之
    收受即為上訴人與被上訴人利源公司間存有消費借貸契約之
    證明。更何況系爭本票並無發票日之記載，自屬無效之本票
    （票據法第120條第1項第6款參照），倘被上訴人利源公司
    確有以該本票作為借款及利息之憑證，又何以未記載發票日
    ，上訴人收到該二紙本票又何以始終未異議？
(四)、更查，上訴人於刑事告訴甲○○、朱元首及吳天財等三人詐
    欺一案，於刑事告訴狀內已敘明：「因利源公司負責人吳天
    賜、利源公司代表人甲○○及朱元首等三人因急需資金，乃
    由朱元首出面找身為家庭主婦的告訴人丁○○投資」；嗣於
    94年10月11日製作警訊筆錄時，就系爭500萬元之性質亦指
    稱：「趙仔與朱元首一直遊說伊投資工程，並說該有很大利
    潤，伊才一時心動，投資這工程」、「於90年1月間起，朱
    元首向其遊說投資利源公司所共同承攬之高鐵C220標隧道工
    程，完工後有可觀之利益，後並由甲○○代表利源公司出面
    ，要求其投資500萬元，屆期可連本帶利取得2750萬，並表
    示願意交付以利源公司為發票人面額1375萬元保證本票，放
    在丙○○那由丙○○保管做為獲利之保證…」、「投資金額
    500萬元。於90年3月13日在台中縣梧棲鎮○○街146號將支
    票500萬元交給丙○○，做為投資台灣高鐵隧道工程之用」
    各等語（見台灣台中地方法院檢察署94年度他字第3252號卷
    第6-7頁、23-25頁），另上訴人丁○○本人於95年2月15日
    檢察官偵訊時亦供稱；「我是提供資金讓工程完成，希望工
    程完成後能將工程款給付給我們，我和被告三人（指朱元首
    、吳天賜及甲○○）談本件投資時他們均稱會有極大的利潤
    伊才投資…投資時丙○○有另外製作詳細表」各等語（見同
    前他字卷第52-53頁），故由上訴人前揭刑事告訴狀及警、
    偵訊筆錄可知：上訴人係以投資高鐵隧道工程之目的，而出
    資系爭500萬元，並非基於借貸之意。倘上訴人交付系爭500
    萬元予丙○○轉交利源公司，確實屬於借貸，則何以其於刑
    事偵查時對於其所有500萬元之用途及目的，始終供稱是「
    投資」？而非「借貸」？此與常情及經驗法則均有未合，上
    訴人所謂「借貸」之說，自難遽信。
(五)、再查，訴外人朱元首於警訊中就上訴人何以交付該500萬元
    予丙○○亦供稱：這件事是童女（即上訴人）與好幾名友人
    一起出資約1800萬元交由丙○○管理交給利源公司總經理甲
    ○○投資台灣高鐵C220隧道工程，且當時係丁○○與丙○○
    且等人主動來與伊商量，要透過伊之關係加入投資，總金額
    1800萬元等情；於95年2月15日檢察官偵訊時亦稱：丁○○
    知道伊與利源公司、信德公司有關就主動來找他，希望伊協
    助她投資相關工程各等語無訛（見前他字卷第52頁-53頁）
    ，核與上訴人丁○○本人於95年2月15日當日檢察官偵訊筆
    錄供稱；「當初是朋友介紹他們三人（指朱元首、吳天賜及
    甲○○）與高鐵有關，所以伊才與他們接洽想要投資」一節
    互核相符，衡以上訴人既自承係因訴外人朱元首之邀約而出
    資500萬元，則朱元首對上訴人何以交付系爭500萬元予丙○
    ○及兩造之關係如何，自無不知之理，此外被上訴人丙○○
    於偵查中亦證實（當時丙○○是證人身分）：當初是丁○○
    等人獲悉高鐵C220標隧道工程，因工程金額龐大，想取得該
    工程之承包權以便從中獲利，後來丁○○經由朱元首的介紹
    認甲○○，丁○○及朱元首就找甲○○談論承包事宣，因伊
    在工程界待過，故丁○○他們請伊修改協議書，相關的出資
    及利潤分配就如伊之前所製作之表等情無訛（按即94年他字
    第3252號第100頁之流程及金額表，另參見95年偵字第17435
    號卷第15頁）；可見本件乃上訴人丁○○主動透過朱元首找
    上利源公司投資，藉以承攬高鐵之C220隧道工程，而由工程
    款之給付從中獲利，並非出於借貸之目的已灼然甚明。是本
    件上訴人既因見投資台灣高鐵C220隧道工程有利可圖，而主
    動找朱元首與被上訴人利源公司談論投資承包工程之事，上
    訴人又無法舉證證明利源公司曾於何時向其借款500萬元，
    故難單憑上訴人持有被上訴人利源公司所簽發之無效票，即
    遽謂其與被上訴人利源公司間有何借貸之合意。
(六)、復查，上訴人雖又援引丙○○於檢察官於偵查中問：有無談
    到保證獲利此事？回答；甲○○說沒有問題，他會支付；另
    朱元首於95年11月21日檢察官問：有無向告訴人保證獲利情
    況？亦答稱：當時是很樂觀的認為有2億元的獲利才跟告訴
    人（指上訴人）這樣說…」等語，據以主張上訴人係因被上
    訴人利源公司保證獲利才交付500萬元，其真意係借貸等語
    。然被上訴人利源公司縱曾保證獲利而簽發系爭無效票以為
    證明，但時下之投資型態，不乏保證獲利者，且上訴人與利
    源公司之間若有借貸關係，則以約定利息為已足，實無再由
    利源公司「保證獲利」之必要，是單純之「保證獲利」，尚
    不足以證明上訴人投入資金之目的確係出於借貸。況被上訴
    人利源公司係因日商大豐公司未按照丁○○跟朱元首所講的
    單價付給利源公司，利源公司才未支付兌付上訴人所持有上
    開本票等情已據被上訴人一致陳明於卷，另朱元首於偵查中
    亦敘明：當初之所以向告訴人保獲利，是以該工程總結算金
    額約15億下去算的，當時有講到如果是以這樣的金額下去算
    ，預估會有2億元左右的獲利，但事後實施施作後才發現大
    豐公司所給付的工程款是實作實算，且有幾個工程是交給另
    外一個公司作，最後只給付約13億的款項給利源公司，當初
    是認為有2億元之獲利才跟告訴人這樣講，沒想到後面有變
    數（同前第17435號偵卷第5頁）；及被上訴人丙○○於偵查
    中亦證稱工程已施作完畢，但因甲○○認本件工程沒有賺錢
    ，才付不出來，之前有付過二次（同前他字卷第54頁）；而
    上訴人於96年12月20日向本院提出之民事陳報狀內亦引用朱
    元首、丙○○於偵查中之上開供詞作為論據，顯示其就朱元
    首、丙○○上該部分供詞之真正並無爭議（參本院卷第63頁
    ），及上訴人本人於偵查時亦不諱言：伊提供資金，係希望
    讓工程完成，並於工程完成後，能將工程款給付給她們，已
    如前述（參同前他字卷第52頁），是由上訴人及被上訴人丙
    ○○、朱元首於偵查之陳述綜合以觀，可知上訴人所稱之保
    證獲利，係以預定可獲利之15億工程款作為前提，而由日後
    領取之工程款中加以支付，並簽發無發票日之本票以為付款
    之擔保，惟實際上因被上訴人利源公司所收到之工程款未如
    預期，致無法兌付保證之獲利，究其根源與上訴人、朱元首
    及被上訴人等人誤判承包工程之獲利金額，而投資失利具有
    極大之關係，顯然事出有因，自不能以被上訴人利源公司事
    後無法支付保證獲利，即反稱上訴人出資之真意係借貸。況
    上訴人告甲○○等3人刑事詐欺之台中地方檢察署95年度偵
    字第17435號一案，亦經檢察官以：「本件事發之經過，實
    際上並非如告訴人所指，係被告3人出面邀同告訴人投資，
    反係告訴人自第三人處得知承包商上開高鐵工程可能之獲利
    情形，進而主動找被告合作取得上開工程，欲從中獲利，且
    告訴人在對工程問題不了解之情況下，卻仍執意為之，自應
    了解所可能存在之風險…又被告甲○○之所以無法照與告訴
    人協議內容履行給付利潤之原因、實係因大豐公司（即上包
    ）給付之工程款、施作該工程所可獲得之利潤非如預期所致
    」等為由而為不起訴處分，此業據本院調取上開偵查卷（含
    發查及他字卷）核閱無訛，是上訴人既基於投資而交付系爭
    500萬元，按理即應承擔投資之風險，自不得以事後未如預
    期之之獲利，而以投資當初被上訴人利源公司曾保證獲利，
    反過來藉「借貸」之名，要求被上訴利源公司償還其當初之
    500萬元投資款至明。
(七)、末查，上訴人固又主張：其於偵查中雖曾言及投資一事，然
    其主要是認為「投入資金」，而可收取如甲○○所言保證獲
    利之本息，是本件被上訴人既以協議書所製作之附表為保證
    獲利的給付約定，向上訴人吸收資金，而約定按月償還與本
    金顯不相當之還款金額，即具有消費借貸的性質云云，然無
    論上訴人本人於警、偵筆錄之供述或其刑事告訴狀之記載，
    均一致稱上訴人交給丙○○之系爭500萬元係為投資台灣高
    鐵C220標隧道工程，業如前述，而上訴人係一富有社會經驗
    之成年人，其刑事告訴狀更係由具有律師身分之選任辯護人
    即熊賢祺（兼本件訴訟代理人）及陳郁仁律師2人共同具名
    為之（見94年發查字第2408號卷第6頁，刑事告訴狀業經本
    院影印後附卷），其等豈有不知「投資」及「借款」區別之
    理，乃空言所謂投資是投入資金，其真意係借款，要無可採
    。至於上訴人雖又以被上訴人所出具之字條上載系爭本票確
    為利源公司甲○○應支付予丁○○之保證本票，據以借貸之
    證明（參原審卷第22頁）；惟該字條乃被上訴人丙○○事後
    所出具，顯不足據以證明上訴人交款之初係出於借貸，參諸
    上開字條之內容亦僅記明：利源公司甲○○應支付系爭本票
    二紙予上訴人，並無就支付之原因有所說明，亦未載明上訴
    人與被上訴人利源公司間存有任何消費借貸之法律關係，是
    上訴人就其主張被上訴人利源公司於向伊借款500萬元之事
    實，顯已無從證明。故而，上訴人既無法證明其對被上訴人
    利源公司有500萬元借款請求權，被上訴人丙○○之保證債
    務即無由發生，不生履行保證債務之問題（民法第739條、
    第742條參照），觀諸被上訴人丙○○所出具之字條內容亦
    僅約定日後如本票有任何問題，其本人願出面作證並負一切
    法律責任而已，核其真意旨在確保本票之真正，亦無承擔債
    務之意，是被上訴人本於消費借貸及保證之法律關係分別對
    被上訴人利源公司、丙○○提起本件訴訟，並依利源公司未
    履行借貸契約之約定，而請求債務不履行之損害賠償，及依
    保證之法律關係，求為判決渠等為上開之給付，自無可採。
七、綜上，上訴人就其主張上開借款及保證之事實，既未能證明
    ，自不生應返還借款及保證之問題，是其本於民法第474條
    消費借貸契約及同法第739條保證契約之法律關係，而為本
    件之主張，即屬無據，原審因之駁回其請求及假執行之聲請
    ，並無不合，上訴意旨仍執前詞，指摘原判決失當，求予廢
    棄改判，核屬無據，其上訴為無理由，應予駁回。
八、兩造其餘攻擊防禦及證據方法，與本院前開判決結果不生影
    響，無逐一論列之必要。
九、據上論結，本件上訴為無理由，依民事訴訟法第449條第1項
    、第78條，判決如主文。
中　　華　　民　　國　　96　　年　　12　　月　　31　　日
                  民事第二庭    審判長法　官  邱森樟
　　　　　　　　　　　　　　　　      法　官  翁芳靜
　　　　　　　　　　　　　　　　      法　官  謝說容
以上正本係照原本作成。
如對本判決上訴，須於收受判決送達後20日內向本院提出上訴書
狀，其未表明上訴理由者，應於提出上訴後20日內向本院提出上
訴理由書（須按他造人數附具繕本）。
上訴時應提出委任律師為訴訟代理人之委任狀。具有民事訴訟法
第466條之1第1項但書或第2項之情形為訴訟代理人者，另應附具
律師及格證書及釋明委任人與受任人有該條項所定關係之釋明文
書影本。
                                      書記官  蘇昭文
中　　華　　民　　國　　96　　年　　12　　月　　31　　日
                                                      Ｍ
